臺灣高雄地方法院民事判決
111年度雄簡字第136號
原      告  李慶榮  
訴訟代理人  林瑋庭律師
            陳永祥律師
被      告  邱煜婷  

訴訟代理人  陳俊偉律師
被      告  陳建平  
上列當事人確認本票債權不存在等事件，本院於民國111年5月18
日言詞辯論終結，判決如下：
  主  文
被告陳建平就訴外人莊依樹對被告邱煜婷於民國一○六年五月九
日成立之新臺幣參拾伍萬元借款債務，及於民國一○六年十二月
二十五日成立之新臺幣肆拾伍萬元借款債務所為之保證行為，暨
同日簽發附表所示本票之票據行為，均應予撤銷。
訴訟費用新臺幣捌仟柒佰元由被告負擔。
　  事實及理由
壹、程序部分
一、按訴狀送達後，原告不得將原訴變更或追加他訴，但請求之
    基礎事實同一者者、不甚礙被告之防禦及訴訟之終結者，不
    在此限，民事訴訟法第255 條第1 項第2、7 款定有明文。
    查本件原告起訴時，其訴之聲明為：確認被告邱煜婷對被告
    陳建平於臺灣橋頭地方法院（下稱橋頭地院）民事執行處10
    7年度司執字第24271號執行案件所陳報之債權不存在（橋頭
    地院110年度審訴字第462號卷第39頁）。嗣於審理期日追加
    聲明為：㈠先位聲明：確認被告邱煜婷對被告陳建平於臺灣
    高雄地方法院民事執行處108年度司執字第109641號執行案
    件併案執行所陳報之債權不存在。㈡備位聲明：被告陳建平
    為擔保訴外人莊依樹對被告邱煜婷新臺幣（下同）80萬元之
    債務，於民國106 年12月25日、105 年5 月9日簽發面額為3
    5萬元、45萬元之本票予被告邱煜婷之保證及票據行為應予
    撤銷（本院卷第107頁）。經核其追加撤銷保證、發票行為
    ，與確認本票債權不存在，屬請求之基礎事實同一，且不甚
    礙被告之防禦及訴訟之終結，揆諸上開規定，應予准許。
二、按確認法律關係之訴，非原告有即受確認判決之法律上利益
    者，不得提起之，民事訴訟法第247條第1項前段定有明文；
    又法律關係之存否不明確，致原告在私法上之地位有受侵害
    之危險，而此危險得以對於被告之確認判決除去之者，即得
    依民事訴訟法第247條之規定提起確認之訴，最高法院52年
    度台上字第1922號號民事判例可資參照。經查：被告邱煜婷
    持本院107年度司票字第1196號民事裁定（下稱系爭裁定）
    ，向橋頭地院民事執行處聲請執行被告陳建平對第三人長春
    人造樹脂廠股份有限公司高雄廠（下稱長春公司）之薪資債
    權。惟原告否認系爭裁定所載附表所示之本票（下稱系爭本
    票）債權債務關係存在，是兩造間就系爭本票債權是否存在
    顯有爭執，而系爭本票債權之存否與原告得受何比例之執行
    分配炯然有關，如不訴請確認，原告於私法上之地位將有受
    侵害之危險，依上開規定及實務見解，原告提起本件確認系
    爭本票債權不存在之訴，應有法律上之利益。
貳、實體部分：
一、原告主張：
    被告陳建平於105年4月18日積欠原告50萬元，（下稱系爭債
    權），逾期未清償，原告已對被告陳建平取得執行名義，並
    向橋頭地院民事執行處聲請強制執行扣押、移轉被告陳建平
    對長春公司之薪資債權在案（案號為106年度司執字第1131
    號）。又被告邱煜婷以本院系爭裁定所載系爭本票債權，向
    橋頭地院民事執行處聲請執行前述被告陳建平對長春公司之
    薪資債權（案號為107年度司執字第24271號）。惟被告邱煜
    婷於105、106年間借款予被告陳建平時，被告陳建平早已負
    債累累，更被多名債權人執行扣薪在案，如此，被告邱煜婷
    豈會借款共80萬元予無資力之被告陳建平？故被告邱煜婷所
    持系爭本票之原因關係是否存有借貸抑或僅為稀釋其他債權
    人所能取得之分配額，實非無疑。退步言之，若被告邱煜婷
    已證明被告陳建平簽發系爭本票之原因是為訴外人莊依樹對
    被告邱煜婷之80萬元債務範圍內作保，然被告陳建平所為之
    保證行為屬無償行為，且顯已害及原告之債權，原告即依民
    法第244條第1項之規定，就被告陳建平為擔保訴外人莊依樹
    對被告邱煜婷35萬元、45萬元之債務，而於民國106 年12月
    25日、105 年5 月9日簽發面額為35萬元、45萬元之本票予
    被告邱煜婷之保證及票據行為應予撤銷。並聲明：如變更後
    訴之聲明。
二、被告之答辯：
  ㈠被告陳建平則以：伊簽發系爭本票就是幫朋友莊依樹作擔保
    ，第一次擔保35萬元，第二次擔保45萬元等語。並聲明：原
    告之訴駁回。
  ㈡被告邱煜婷則以：訴外人莊依樹於106年5月9日向被告邱煜婷
    借款35萬元，由被告陳建平擔任保證人，同日簽發附表編號
    1所示之35萬元本票交予被告邱煜婷，作為保證，其後莊依
    樹於106年12月25日再向被告邱煜婷借款35萬元及40萬元，
    並請被告陳建平擔任保證人，被告陳建平僅在45萬元範圍內
    擔任保證人，同日亦簽發附表編號2所示之45萬元本票，作
    為保證（下稱系爭兩次保證行為）。嗣莊依樹上開債務中尚
    有959,600元未清償被告邱煜婷，因此被告邱煜婷始持系爭
    本票聲請系爭裁定准為強制執行後，再向橋頭地院民事執行
    處聲請強制執行，完全符合法制等語，資為抗辯。並聲明：
    原告之訴駁回。
三、不爭執事項：
  ㈠被告邱煜婷持有被告陳建平簽發系爭本票，票面金額分別為4
    5萬、35萬，經本院系爭裁定准予強制執行確定。
  ㈡被告陳建平積欠原告50萬元，經原告取得對被告陳建平之執
    行名義，並向橋頭地院聲請強制執行扣押、移轉被告陳建平
    對第三人長春公司之薪資債權在案（橋院106司執字第1131
    號）。
  ㈢於107年5月21日，被告邱煜婷持系爭裁定向橋頭地院聲請執
    行被告陳建平對長春公司之薪資債權（橋院107司執24271號
    ）。
四、本件得心證之理由：
　　是本件應審酌者厥為：㈠被告間就系爭本票債權債務關係是
    否存在？㈢原告依民法第244條第1 項規定，備位聲明請求撤
    銷系爭兩次保證行為及系爭本票之發票行為，有無理由？茲
    將本院得心證之理由敘述如下：
  ㈠被告間就系爭本票債權債務關係是否存在？
　  被告抗辯，系爭本票係因被告陳建平2次為擔保莊依樹對於
    被告邱煜婷35萬元及45萬元之債務而簽發等語，並提出貸款
    申請綜合資料表、借款簽收證明書在卷為據（本院卷第75-8
    9頁），且經證人吳權樺到庭證稱：「我是被告邱煜婷員工
    ，我擔任助理，我認識陳建平是經過莊依樹，莊依樹要來跟
    被告邱煜婷借款，被告邱煜婷處理借款的事情認識莊依樹跟
    陳建平。（問：莊依樹跟被告邱煜婷借過幾次錢？）應該是
    二次，都是106年的時候。（問：提示本院卷第75-89 頁，
    這是否是莊依樹要向被告邱煜婷借錢填的表？）是。（問：
    上開二次借款莊依樹是否都有找保證人？）有，他都找陳建
    平，第一次陳建平當保證人擔保金額跟莊依樹借款金額是一
    樣，但是第二次陳建平擔保金額比莊依樹借款的金額少，借
    款金額我不記得。（問：陳建平擔任這二次保證的時候，除
    了簽你們公司制式資料以外，是否還要簽本票給你們？）要
    ，看擔保多少就簽多少。（問：提示系爭本票，這兩張本票
    是否是剛才那二次借款簽的？）是。（問：但為何其中壹張
    本票發票日卻在105年5月9日？）應該是陳建平筆誤。」等
    語明確（本院卷第111-112頁），足徵被告所辯，系爭本票
    乃被告陳建平為擔保莊依樹對於被告邱煜婷之借款債權所簽
    發等語，應非無稽。此外，原告復未能針對被告間就擔保債
    權之是否為虛偽意思表示或有其他無效之原因等節提出證據
    ，是其請求確認被告邱煜婷所持之系爭本票債權不存在，自
    無從准許。
  ㈡原告依民法第244條第1 項規定，備位聲明請求撤銷系爭兩次
    保證行為及系爭本票之發票行為，有無理由？　　
  ⒈按債務人所為之無償行為，有害及債權者，債權人得聲請法
    院撤銷之。其成立要件有四：①須為行為前成立金錢債權；②
    須為債務人所為者為無償行為；③須其行為有害於債權人之
    債權；④須撤銷權之行使未逾一年之除斥期間。又按所謂有
    害債權，指債務人減少其積極財產（如讓與所有權、設定他
    物權、免除債權等是），或增加消極財產（如承擔債務），
    因而足以減少其一般財產，削弱共同擔保，使債權受有損害
    而不能完全受清償而言（最高法院94年度台上字第567號判
    決參照）。
  ⒉經查，系爭本票債權之成立原因，乃被告陳建平擔保莊依樹
    向被告邱煜婷借款35萬、45萬元之債務範圍，並簽發系爭本
    票予被告邱煜婷作為保證，有貸款申請綜合資料表、簽收證
    明書在卷可證（本院卷第75-89頁），且為被告所自承，並
    經證人吳權樺證述屬實，已如上述。又被告陳建平於106年5
    月9日、106年12月25日簽署貸款申請綜合資料表，承諾對莊
    依樹向被告邱煜婷之借款債務負保證責任，並於同日簽發面
    額35萬元、45萬元之系爭本票以供擔保之行為，除被告陳建
    平自陳「第一次當他保證的時候包2萬元給我」（本院卷第1
    11頁）外，並未見被告陳建平受有任何對價，且被告於本件
    訴訟過程中亦未對於被告陳建平受有對價一事有何舉證，則
    被告陳建平所為系爭兩次保證行為及簽發系爭本票自屬民法
    第244條第1項規定之無償行為。
　⒊又被告陳建平為系爭兩次保證行為、簽發票據行為時，原告
    對被告陳建平之系爭債權業已存在，而以被告陳建平105、1
    06年度之財產所得觀之，其年度所得分別為792,572元、777
    ,280元，此外並無任何資產，有其稅務電子閘門財產所得調
    件明細表在卷可參（外放於證物袋內），顯見被告陳建平上
    開保證、簽發票據行為均足以減少一般財產，削弱共同擔保
    ，使債權受有損害而不能完全受清償，而原告為系爭債權之
    債權人，且於111 年3 月16日被告邱煜婷當庭提出民事陳報
    狀（本院卷第73頁）始得知上開無償行為，自得依民法第24
    4條第1 項撤銷上開系爭兩次保證行為及簽發系爭票據行為
    。是以，原告基於債權人之地位，主張行使民法第244條第1
     項之撤銷權，請求將被告間關於保證及發票之無償行為予
    以撤銷，自屬有據。
五、綜上所述，原告所舉之證據，尚不足認系爭本票債權不存在
    ，其先位主張即不能准許，惟被告陳建平無償擔保莊依樹對
    被告邱煜婷35萬元、45萬元之債務，而於106年5月9日、106
    年12月25日簽發面額為35萬元、45萬元之系爭本票予被告邱
    煜婷之保證及票據行為，有害於原告之債權，其備位請求撤
    銷被告上開保證及發票行為，為有理由，應予准許。
六、本件事證已臻明確，兩造其餘之攻擊防禦方法及所提證據，
    經審酌後認均無礙判決之結果，爰不予一一論述。
七、訴訟費用負擔之依據：民事訴訟法第78條、第85條第1項。 
中    華    民    國    111    年    6    月    15   日
                  高雄簡易庭   法  官   鄧怡君
附表
編號    發票日  票面金額 （新臺幣）  到期日 利息起算日即 提示日   1 105年5月9日  350,000元    無 105年5月10日   2 106年12月25日  450,000元    無 106年12月26日 
以上正本係照原本作成。
如對本判決上訴，須於判決送達後20日內向本院提出上訴狀。如
委任律師提起上訴者，應一併繳納上訴審裁判費。
中　　華　　民　　國　　111 　年　　6 　　月　　15　　日
                               書記官   吳語杰